臺灣臺中地方法院刑事判決　　　　　　　99年度易字第2961號
公　訴　人　臺灣臺中地方法院檢察署檢察官
被　　　告　陳志成
上列被告因背信案件，經檢察官提起公訴（99年度偵字第7503號
），本院判決如下：
    主    文
陳志成無罪。
    理    由
一、公訴意旨略以：被告陳志成自民國95年10月23日起，擔任址
    設臺中市○○區○○路一段629 號12樓之1 之翊凡金企業股
    份有限公司（下稱翊凡金公司）之董事長，明知公司業務之
    執行，應由董事會以決議行之，竟基於意圖為他人不法利益
    之犯意，利用其為翊凡金公司董事長身份，將翊凡金公司所
    持有發票人為金代企業股份有限公司（下稱金代公司）之如
    附所示支票32張，以違背翊凡金公司委託之任務，於96年1
    月18日，無條件交付金代公司之負責人郭慧娟，致生損害於
    翊凡金公司。因認被告陳志成涉犯刑法第342 條第1 項之背
    信罪嫌云云。
二、按被告以外之人於審判外之言詞或書面陳述，除法律有規定
    者外，不得作為證據，刑事訴訟法第159 條第1 項定有明文
    。惟按被告以外之人於審判外之陳述，雖不符前4 條之規定
    ，而經當事人於審判程序同意做為證據，法院審酌該言詞陳
    述或書面陳述作成時之情況，認為適當者，亦得為證據。當
    事人、代理人或辯護人於法院調查證據時，知有刑事訴訟法
    第159 條第1 項不得為證據之情形，而未於言詞辯論終結前
    聲明異議者，視為有前項之同意，同法第159 條之5 亦規定
    甚明。本院認定犯罪事實所憑之證據中，部分雖屬傳聞證據
    ，惟被告及檢察官於本院審判程序中，均表示無意見而不予
    爭執，且迄至言詞辯論終結前亦未再聲明異議，是本院審酌
    該等言詞或書面陳述作成之情況，並無非出於任意性或不正
    取供，或違法或不當情事，且客觀上亦無不可信之情況，堪
    認為適當，依刑事訴訟法第159 條之5 規定，均得作為證據
    。
三、又按犯罪事實應依證據認定之，無證據不得認定其犯罪事實
    ；又不能證明被告犯罪者，應諭知無罪之判決，刑事訟訴法
    第154 條第2 項、第301 條第1 項分別定有明文。次按認定
    不利於被告之事實，須依積極證據，苟積極證據不足為不利
    於被告事實之認定時，即應為有利於被告之認定，更不必有
    何有利之證據；又事實之認定，應憑證據，如未能發現相當
    之證據，或證據不足以證明，自不能以推測或擬制之方法，
    以為裁判之基礎；且認定犯罪事實所憑之證據，無論直接或
    間接證據，其為訴訟上之證明，須達於通常一般之人均不致
    有懷疑，而得確信其為真實之程度者，始得據為有罪之認定
    ，倘其證明尚未達到此一程度，而有合理之懷疑存在時，尚
    難為有罪之認定基礎，最高法院30年上字第816 號判例、40
    年臺上字第86號、76年臺上字第4986號分別著有判例。
四、公訴意旨認被告涉犯前揭罪嫌，無非以證人即翊凡金公司負
    責人蘇玉麒、告訴代理人馮泰秀之指述、證人郭慧娟之證述
    ，及經濟部95年11月27日經授中字第09533207880 號函及檢
    附之翊凡金公司董事會議事錄、辭職書、簽到簿、被告簽署
    之願認同意書、公司變更登記表、被告簽收附表32紙支票之
    簽收單等為其論據。訊據被告固坦承於上揭時、日將附表所
    示32紙支票交予金代公司董事長郭慧娟之事實，惟堅詞否認
    有何背信犯行，辯稱：金代公司是翊凡金公司投資之子公司
    ，翊凡金公司出售予客戶之「長泰米」專案，是由金代公司
    幫客戶申辦貸款後，由客戶分期繳納給金代公司，金代公司
    則簽發支票予翊凡金公司擔保，再按月依客戶實際繳納情形
    與金代公司結算，因翊凡金公司於95年8 月2 日遭檢調單位
    搜索後，很多客戶不願繼續繳款，翊凡金公司臨倒閉危機，
    董事會決定結束相關企業，經結算，其才將附表所示32紙支
    票還給郭慧娟，其未有何背信犯行云云。經查：
  (一)被告陳志成自95年10月23日起擔任翊凡金公司董事長，且於
    於95年12月2 日收受如附表所支票32紙後，於96年1 月18日
    將該32紙支票交還給金代公司董事長郭慧娟之事實，業據告
    訴代理人馮泰秀指述在卷，且為被告所不爭，並有經濟部95
    年11月27日經授中字第09533207880 號函、95年12月12日經
    中授字第09533265620 號函暨檢附之翊凡金公司95年10月23
    日董事會議事錄、簽到簿、被告簽署之董事長願認同意書、
    翊凡金公司變更登記表、被告收受如附表所支票32紙簽收單
    、郭慧娟於96年1 月18日收受如附表所32紙支票之單據在卷
    為證（見偵查第7 至8 、13至23、27至28、34頁），堪認屬
    實。
  (二)又附表所示32紙支票係金代公司與翊凡金公司合作「長泰米
    專案」簽發予翊凡金公司作為擔保金等情，業據證人郭慧娟
    於偵查中證述明確（見偵查卷第69頁），於本院審理中仍具
    結證稱：客戶以分期方式向翊凡金公司購買「長泰米專案」
    ，係由金代公司先墊款給翊凡金公司，再由金代公司按期向
    客戶收取分期款，因金代公司無力以現金代墊所有價金給翊
    凡金公司，故簽發支票予翊凡金公司作為保證金，待金代公
    司向客戶分期收取款項後，再與翊凡金公司結算，例如客戶
    購買15萬元的專案，分36期繳納，金代公司需給翊凡金公司
    7 萬元現金及簽發面額8 萬元支票做擔保，後續由金代公司
    按期向客戶收款，如客戶繳內20期後不再繼續繳款，金代公
    司與翊凡金公司結算這已收的20期款項，翊凡金公司再將支
    票還給金代公司等語甚詳（見本院卷第86頁反面、88頁）；
    核與證人即翊凡金公司負責人蘇玉麒於本院審理中具結證稱
    ：翊凡金公司銷售終身米宅配糧食契約時，有對外招攬「三
    八專案」或「四九專案」，設定每件契約為16萬8 千元至17
    萬8 千元不等價格，由客戶每個月分期繳納3, 800元或4,90
    0 元，金代公司需將此些分期付款之客戶以每6 人為一群，
    去向銀行申請7 萬元的貸款，並將此7 萬元匯入翊凡金公司
    ，後續分期款部分要簽發等額支票予翊凡金公司擔保，待金
    代公司收款後，再與翊凡金公司結算，翊凡金公司再將支票
    還給金代公司。而翊凡金公司遭檢調執行搜索後，有些客戶
    不願繼續繳款，這些未繳納之金額應由翊凡金公司自行承擔
    損失，翊凡金公司需將金代公司先前所交付之支票返還等語
    （見本院卷第83頁、85頁反面），大致相符，足見附表所示
    32紙支票係金代公司簽發予翊凡金公司做為代為收受客戶分
    期款之擔保金，翊凡金公司與金代公司就實際代收所得款項
    做一結算後，翊凡金公司需將該支票返還金代公司無訛。
  (三)公訴意旨雖以被告未經翊凡金公司董事會議決議，即逕自將
    附表所示32紙支票交還金代公司負責人郭慧娟，而認被告涉
    犯背信罪嫌云云。惟被告將附表所示支票32紙交還給金代公
    司負責人郭慧娟，係經翊凡金公司董事會決議等情，業經證
    人邱裕誠（原名邱家良）於本院審理中證稱：被告擔任翊凡
    金公司董事長時，伊係該公司之董事，因翊凡金公司遭調搜
    索調查，總裁（指馮長壽）又臨時病故，在董事會大家有討
    論到要將本業顧好，要將所有相關的關係企業終止掉，而金
    代公司是翊凡金公司轉投資之公司，是代翊凡金公司收款，
    因翊凡金公司被搜索後，客戶不願再繼續繳納分期款，金代
    公司無法正常收到款項，無法付款給翊凡金，因翊凡金公司
    要將金代公司結束清算，當然要將金代公司所簽發之支票退
    還，印象中翊凡金公司董事會決議由被告與金代公司董事長
    郭慧娟進行結束清算，被告與金代公司董事長郭慧娟核對帳
    目，經初步結算，翊凡金公司反欠金代公司款項，這是96年
    2 月13日翊凡金公司董事會召開之前就討論過了，因當時常
    召開董事會，伊不記得是何時董事會決議的，應該是在96年
    2 月18日召開之董事會以前就先討論過了，96年2 月18日這
    次會議是結論等語甚詳（見本院卷第54、56至57頁），並有
    臺灣高雄地方法院檢察署檢察官95年度偵字第21492 號、第
    25 329號起訴書及翊凡金公司96年2 月13日臨時董事會會議
    紀錄各1 份在卷可憑（見本院卷第13至17、18至29頁），參
    以原本正常營運之公司，於遭檢調進行搜索後，該公司客戶
    或投資人，為避免損失之擴大，而不願繼續繳款或要求取回
    投資款項，為人之常情，是在此情形下，金代公司顯無法再
    繼續代收分期款交予翊凡金公司，金代公司亦無存續之實益
    ，則翊凡金公司先前自金代公司所拿取之保證金支票，自應
    與金代公司做一結算，足見被告辯稱係因翊凡金公司遭檢調
    搜索後，為結束金代公司而與金代公司董事長郭慧娟結算後
    ，方將附表所示32紙支票交還郭慧娟，應非虛捏，堪以採信
    。
  (四)又依卷附96年1 月18日金代公司第三屆第五次董監事會會紀
    錄之決議事項記載：「一、就已失效件依往例，金代先與翊
    凡金做結算。二、依目前初步估算翊凡金結算後，需歸還六
    千多萬元予金代，故先將責任準備金五千多萬元支票歸還金
    代，餘額一千多萬元，正確數字待雙方會計及會計師做正確
    統計後，再補差額。」（見偵查卷第72至73頁），及翊凡金
    公司96年2 月13日臨時董事會會議紀錄記載「金代公司由於
    受總公司影響，應收分期付款事務尚有9 千多萬元無法回收
    ，但其先暫墊款給總公司部份，經結算永久失效件部份，公
    司仍應退還金代公司一千三百多萬... 」等文（見本院卷第
    15 頁 ），並經出席董事邱裕誠（即邱家良）、黃志明、王
    美珠等人簽名確認，參以證人黃志明於本院審理中證稱：翊
    凡金公司遭搜索後，在正式或非正式的董事會會議中，有討
    論到要結束翊凡金公司所投資之子公司，當時之董事邱家良
    有參加，96年2 月13日董事會會議紀錄上的簽名是伊親簽的
    等語（見本院卷第89頁反面、90頁反面），益徵被告辯稱係
    經董事會決議後才將附表所示32紙支票交還金代公司董事長
    郭慧娟，以便結束金代公司等語，應屬真實。是被告既依董
    事會會議決議，與金代公司做一結算後，將附表所示32紙支
    票交還金代公司，其主觀上應欠缺背信罪構成要件之不法所
    有意圖，自無以背信罪相繩之餘地。公訴意旨未究明其背景
    因素，遽認前開行為不利於翊凡金公司公司云云，顯屬無據
    。
五、綜上所述，公訴人所舉諸般證據均不足以令本院排除合理懷
    疑，認為被告確犯有公訴意旨所指之背信犯行。又無翊凡金
    公司指訴其之財產或其他利益有受損害之情形，本院復查無
    其他積極證據足認被告犯罪，被告被訴犯罪，尚屬不能證明
    ，自應由本院諭知無罪。
據上論結，應依刑事訴訟法第301條第1項，判決如主文。
本案經檢察官陳雅瑩到庭執行職務。
中    華    民    國  100     年    9     月    20    日
                  刑事第十一庭  審判長法  官  林慧英
                                      法  官  林學晴
                                      法  官  廖純卿
以上正本證明與原本無異。
如不服本判決應於收受送達後10日內向本院提出上訴書狀，並應
敘述具體理由；其未敘述上訴理由者，應於上訴期間屆滿後20日
內向本院補提理由書（均須按他造當事人之人數附繕本）「切勿
逕送上級法院」。
                                      書記官  李國敬
中    華    民    國  100     年    9     月    20    日